【裁判字號】    98,上訴,966
【裁判日期】    980728
【裁判案由】    偽造文書等
【裁判全文】
臺灣高等法院刑事判決                 98年度上訴字第966號
上  訴  人  臺灣板橋地方法院檢察署檢察官
被      告  丙○○
                    5樓（另案於臺灣岩灣技能訓練所執行）
上列上訴人因被告偽造文書等案件，不服臺灣板橋地方法院96年
度訴字第1902號，中華民國97年12月31日第一審判決（起訴案號
：臺灣板橋地方法院檢察署96年度偵字第5222號），提起上訴，
本院判決如下：
    主  文
原判決關於丙○○被訴竊盜部分撤銷。
丙○○犯毀壞安全設備竊盜罪，累犯，處有期徒刑拾月，減為有
期徒刑伍月，如易科罰金，以新台幣壹仟元折算壹日。
其他上訴駁回。
    事  實
一、丙○○意圖為自己不法之所有，於民國96年1月9日下午4 時
    許，持不明之工具，趁乙○○出門，住處無人之際，撬開乙○○位於臺北縣板橋市○○路○ 段31巷89弄14之2號3樓住處
    大門門鎖，入內竊取乙○○所有之國民身分證、健保卡各1
    張、現金新臺幣（下同）6,000元、手錶1對、女用手錶1支
    等物，得手後即逃離現場。
二、案經乙○○訴由臺北縣政府警察局中和分局報請臺灣板橋地
    方法院檢察署檢察官偵查起訴。
    理  由
壹、撤銷改判部分：
一、按被告以外之人於審判外之言詞或書面陳述，除法律有規定
    者外，不得作為證據。被告以外之人於偵查中向檢察官所為
    之陳述，除顯有不可信之情況者外，得為證據。被告以外之
    人於審判外之陳述，雖不符前 4條之規定，而經當事人於審
    判程序同意作為證據，法院審酌該言詞陳述或書面陳述作成
    時之情況，認為適當者，亦得為證據；當事人、代理人或辯
    護人於法院調查證據時，知有第159條第1項不得為證據之情
    形，而未於言詞辯論終結前聲明異議者，視為有前項之同意
    。刑事訴訟法第159條第1項、第159條之1第2項、第159條之
    5 分別定有明文。本院認定犯罪事實依據之以下各項證據之
    證據能力，檢察官及被告丙○○於言詞辯論終結前，均未聲
    明異議，該等證據已經本院於審理時逐一提示，本院審酌該
    等證據之取得過程並無瑕疵，與待證事實間復具有相當之關
    聯性，以之為證據並無不當，自得採為本件認定事實之基礎
    。
二、訊據被告否認有加重竊盜犯行，辯稱：告訴人乙○○遭竊之
    財物並非其所竊取，其只有自「阿象」處收受乙○○之國民
    身分證及健保卡，並無任何竊盜之行為等語。
三、經查：
  (一)96年1月9日下午4時許，乙○○前開住處大門門鎖遭人撬開
    ，其置放於屋內之國民身分證、健保卡等物遭竊，嗣其於同
    日下午4時40分返家發現而報警處理等情，經證人乙○○在
    本院及偵查中證述明確（見本院審判筆錄及偵查卷第79 頁
    ），而被告之住處經搜索，搜得乙○○之國民身分證與健保
    卡，有搜索及扣押筆錄、贓物認領保管單等附卷可稽（見偵
    查卷第20頁至第23頁、第31頁）。
  (二)被告於96年2月12日某時，持乙○○及另被害人甲○○之身
    分證，前往臺北縣中和市○○路遠傳電信股份有限公司特約
    服務中心，偽稱自己為告訴人之代理人甲○○，申辦行動電
    話門號，而於申請書等文件偽造「乙○○」及「甲○○」簽
    名，復將偽造完成之文件交付服務中心承辦人員而行使；被
    告又於同年3月1日晚間 6時30分許，持乙○○遭竊之身分證
    及健保卡，至臺北縣中和市○○路525之6號 1樓之通訊行，
    申辦行動電話門號，店員發現可疑而報警，由臺北縣政府警
    察局中和分局員警前往處理而當場查獲等情，亦為被告所承
    認，其行使偽造私文書犯行，並經原判決判刑確定。
  (三)乙○○於警詢中指訴：其知道被告是竊嫌，其於遭竊前出門
    ，與被告剛好擦身而過，被告進入樓下大門後，往其住處樓
    上方向，所以相當確定就是竊犯是被告無誤等語（見偵查卷
    第9頁）。乙○○於偵查中再證稱：其確定被告侵入其住處
    ，因被告的特徵很明顯，所以印象特別深刻等語（見偵查卷
    第79頁）。乙○○又於本院證稱：其住雙併式5樓公寓之3樓
    ，於96年1月9日下午4時許，出門去接就讀幼稚園的小孩，
    一打開門剛好看到被告從2樓上來，往樓上跑，當時與被告
    有照面，約10分鐘至20分鐘即返家，立刻發現家裡遭竊，大
    門鎖被撬壞（毀損部分未據起訴），因被告臉上有燒燙傷，
    很容易記憶，不會看錯，被告那天有帶一頂鴨舌帽等語（見
    本院卷第98頁正、反面）。被告亦自承：89年間送瓦斯氣爆
    受傷，其外觀有很明顯的傷勢等語（見原審卷第83頁），與
    乙○○之指證無違誤之處。
  (四)乙○○於案發日離家甫10至20分鐘即遭竊，其出門時在樓梯
    間看到陌生、臉部有明顯燒燙傷之被告，此部分記憶深刻，
    相當合理，足認其指認之正確度極高。被告並非乙○○住處
    公寓之住戶，卻在乙○○該公共樓梯間出現，動機自屬可議
    。參以被告持有乙○○之身分證件並加以行使，其雖陳稱證
    件是由「阿象」所交付，惟未能合理說明「阿象」交付乙○○證件之原因，所辯有違常情，並不可採。綜上，被告持有
    乙○○失竊物，復經乙○○指認其於案發前10至20分鐘，出
    現於其住處公共樓梯間，則被告毀壞告訴人住家門鎖，入內
    竊盜之事證，已屬明確，其犯行堪以認定。
四、按門鎖為安全設備之一種，行為人毀壞門鎖行竊，自應論以
    刑法第321條第1項第 2款之毀壞安全設備竊盜罪（最高法院
    64年第 4次刑事庭會議決議參照）。核被告所為，係犯刑法
    第321條第1項第 2款之毀壞安全設備竊盜罪。公訴意旨認被
    告係犯刑法第 320條之普通竊盜罪，即有未合，惟起訴之社
    會基本事實同一，應予變更起訴法條。原審以傳喚、拘提告
    訴人無著，而就此部分為無罪之判決，尚屬可議，應由本院
    將原判決該部分予以撤銷改判。被告前因違反毒品危害防制
    條例案件，經臺灣臺北地方法院以92年度易字第1592號判處
    有期徒刑8月確定（下稱第1案毒品案件）；復因違反毒品危
    害防制條例案件，經同法院以93年度易字第451號判處有期
    徒刑8月確定（下稱第2案毒品案件），再因竊盜案件，經臺
    灣士林地方法院以93年度士簡字第335號判處有期徒刑6月確
    定；第2案毒品案件所宣告之有期徒刑8月及竊盜案件所宣告
    之有期徒刑6月，嗣經裁定應執行有期徒刑 1年，與前開第1
    案毒品案件所宣告之有期徒刑 8月接續執行，於94年12月27
    日縮短刑期假釋出監，於95年 1月25日縮刑期滿未經撤銷假
    釋，有本院被告前案紀錄表可憑，被告於刑之執行完畢後 5
    年內，故意再犯本件有期徒刑之罪，為累犯，依法加重其刑
    。爰審酌被告之素行不佳、本件犯罪之手段、所得、所生危
    害、犯後未賠償被害人損害等一切情狀，量處有期徒刑10月
    ，以資懲儆。又被告犯罪後，中華民國96年罪犯減刑條例業
    經總統於96年7月4日公布，自同年月16日起生效施行，本件
    被告之犯罪時間，在96年 4月24日以前，合於該條例所列之
    減刑要件，爰依該條例第2條第1項第 3款之規定，減其宣告
    刑2分之1，為有期徒刑5月併諭知易科罰金之折算標準。
貳、上訴駁回部分：
一、公訴意旨另以：被告於收受告訴人丁○○所有遭竊之國泰世
    華商業銀行信用卡後，另基於行使偽造私文書之犯意，於96
    年2月19日晚間6時6分許、同日晚間6時14分許，在臺北縣板
    橋市○○路○段31號地下1樓「家樂福板橋店」賣場，持該信
    用卡刷卡消費，於信用卡簽帳單上偽簽「丁○○」之簽名，
    持以交付該賣場服務人員而行使之，足生損害於告訴人丁○○本人及該賣場管理之正確性，因認被告此部分行為，另涉
    犯刑法第210條、第216條之行使偽造私文書罪嫌。
二、按犯罪事實應依證據認定之，無證據不得認定犯罪事實；不
    能證明被告犯罪者，應諭知無罪之判決；刑事訴訟法第 154
    條第 2項、第301條第1項分別定有明文。是事實之認定，應
    憑證據，如未能發現相當證據，或證據不足以證明，自不能
    以推測或擬制之方法，以為裁判基礎。又按刑事訴訟法第16
    1條第1項亦規定，檢察官就被告犯罪事實，應負舉證責任，
    並指出證明之方法，是檢察官對於起訴之犯罪事實，應負提
    出證據及說服之實質舉證責任，倘其所提出之證據，不足為
    被告有罪之積極證明，或其指出證明之方法，無從說服法院
    以形成被告有罪之心證，基於無罪推定之原則，自應為被告
    無罪判決之諭知（最高法院92年度臺上字第 128號判例參照
    ）。
三、公訴意旨認被告涉犯上開行使偽造私文書罪嫌，無非係以卷
    附國泰世華商業銀行信用卡交易明細表1紙、簽帳單2紙，及
    被告持有丁○○遭盜刷之信用卡等情，為其主要論據。訊據
    被告否認有行使偽造之丁○○私文書之犯行，辯稱：其係於
    96年2月下旬間，始自「阿象」處收受丁○○之信用卡，其
    未曾使用該信用卡，該信用卡遭人盜刷乙事，其完全不知情
    等語。經查：前揭信用卡交易明細表、簽帳單等文件，僅能
    證明丁○○上開信用卡確於前開時、地遭盜刷使用之事實，
    然其盜刷之行為人係何人，則無從憑以究明；再者，檢視前
    揭2紙簽帳單上「丁○○」之簽名筆跡（見偵查卷第113頁、
    第114頁），與原審及本院命被告當庭書寫10次之「丁○○
    」筆跡（見原審卷第58頁及本院卷第70頁、第109頁），以
    肉眼觀察，即可輕易發現於筆劃斷點、運筆流暢度、字體外
    觀等特徵方面，有明顯之差異，難認簽帳單係出於被告之手
    ，無從證明被告為偽造簽帳單之人。雖被告持有丁○○遭盜
    刷之信用卡，惟所辯其取得之時間，已在該信用卡遭盜刷使
    用之後，尚非絕無可能，於缺乏其他積極事證足佐下，無從
    單以被告持有信用卡之事實，遽認被告確有盜刷使用該信用
    卡之行為。
四、檢察官上訴意旨以：原審當庭要求被告書寫「丁○○」以供
    比對，被告是否為脫罪而故意書寫異於平時之筆跡？其筆跡
    是否已因與案發時相距近2 年而有變異？均非無疑。原審未
    送鑑定機關經科學鑑定，徒以肉眼判斷，是否足徵公信，亦
    非無疑。縱使該簽單筆跡並非被告所為，惟徵之被告於原審
    自承：「（乙○○的簽名到底是誰簽的？）因為我手不方便
    ，有時是承辦人去幫我代簽的」（見原審97年12月19日審判
    筆錄第5頁）等語，是本件有關偽簽丁○○署名部分，原係
    被告利用不知情之賣場收銀員所代簽。職是，原審未詳盡調
    查即遽採認被告有利之證據，應嫌速斷等語。
五、經查：
  (一)按法院核對筆跡，本為調查證據方法之一種，除特種書據，
    如古書、畫或書家摹倣各種字體者之筆跡，須選任專門知識
    技能之鑑定人為精密之鑑定外，若通常書據，一經核對筆跡
    ，即能辨別真偽異同者，法院本於核對之結果，依其心證而
    為判斷，雖不選任鑑定人實施鑑定程序，亦不得指為違法，
    有最高法院17年上字第346號判例意旨可參。本件簽帳單「
    丁○○」之簽名筆跡（見偵查卷第113頁、第114頁），經核
    對與原審及本院命被告當庭書寫之「丁○○」筆跡差異既大
    ，已如前述，並無送鑑定之必要，原審未送鑑定，無違法可
    言。
  (二)檢察官上訴謂前揭簽帳單偽簽「丁○○」署名部分，係被告
    利用不知情之賣場收銀員所代簽云云，查被告於原審所述，
    乃指有關「乙○○」簽名部分，係其委請通訊行承辦人所代
    寫，並未供承「丁○○」亦為其所偽簽或囑請賣場收銀員代
    簽，況賣場收銀員一般與顧客並不熟識，甘冒涉犯偽造私文
    書之罪嫌，替顧客偽簽署名之可能性，恐微乎其微。是檢察
    官此部分所指，尚無從說服本院形成被告有罪之心證。
六、原審以檢察官所舉之證據，尚不足以證明被告有行使偽造私
    文書犯行，而為被告無罪之判決，經核其認事用法及證據之
    取捨，並無違誤。檢察官上訴猶執前詞，指被告有行使偽造
    私文書之犯行，惟仍無從使本院形成被告有罪之心證，此部
    分上訴為無理由，應予駁回。
據上論斷，應依刑事訴訟法第368條、第369條第1項前段、第364
條、第299條第1項前段、第300條，刑法第321條第1項第2款、第
47條第1項、第41條第 1項前段，中華民國96年罪犯減刑條例第2
條第1項第3款、第7條、第9條，判決如主文。
本案經檢察官劉異海到庭執行職務。
中    華    民    國    98    年    7     月    28    日
                  刑事第十三庭  審判長法  官  曾 德 水
                                      法  官  陳 恆 寬
                                      法  官  趙 文 卿
以上正本證明與原本無異。
偽造文書部分如不服本判決應於收受送達後10日內向本院提出上
訴書狀，其未敘述上訴之理由者並得於提起上訴後10日內向本院
補提理由書（均須按他造當事人之人數附繕本）「切勿逕送上級
法院」。
竊盜部分不得上訴。
                                      書記官  葉 金 發
中    華    民    國    98    年    8     月    3     日
附錄：本案論罪科刑法條全文
中華民國刑法第321條
（加重竊盜罪）
犯竊盜罪而有左列情形之一者，處6月以上、5年以下有期徒刑：
一、於夜間侵入住宅或有人居住之建築物、船艦或隱匿其內而犯
    之者。
二、毀越門扇、牆垣或其他安全設備而犯之者。
三、攜帶兇器而犯之者。
四、結夥三人以上而犯之者。
五、乘火災、水災或其他災害之際而犯之者。
六、在車站或埠頭而犯之者。
前項之未遂犯罰之。


司法院資訊處製作；財團法人民間司法改革基金會備份。
